臺灣臺中地方法院民事裁定　　　　　　 99年度家聲字第474號
聲　請　人　鄭其燿
特別代理人　蘇桂菊
非訟代理人　何國榮律師
相　對　人　鄭嘉雄
非訟代理人　蕭　枝
上列當事人間請求給付扶養費事件，本院裁定如下：
    主  文
相對人應自本裁定確定之日起至聲請人年滿二十歲之日止，按月
於每月十日前，將給付聲請人之扶養費用新臺幣壹萬伍仟肆佰伍
拾柒元，匯付至聲請人名義之金融機構存款帳戶內，由郭家敏為
聲請人管理、使用及收益。相對人如遲誤一期履行，其後之給付
視為亦已到期。
程序費用由相對人負擔。
    理  由
甲、程序方面：
    按民事訴訟法有關訴訟能力之規定，於非訟事件關係人準用
    之；能獨立以法律行為負義務者，有訴訟能力，非訟事件法
    第11條及民事訴訟法第45條分別定有明文。是於實體法上無
    完全行為能力之人，除法律別有規定外，即無非訟能力。次
    按子女為滿7 歲以上之未成年人者，於民法第1120條但書所
    定扶養費給付事件，有非訟能力，非訟事件法第140條之1第
    3項準用同法第123條規定甚明。準此，未滿7 歲之未成年人
    ，於民法第1120條但書所定給付扶養費事件，並無非訟能力
    。又按無訴訟能力人有為訴訟之必要，而無法定代理人，或
    法定代理人不能行代理權者，其親屬或利害關係人，得聲請
    受訴法院之審判長，選任特別代理人，民事訴訟法第51條第
    2項定有明文。又民事訴訟法第51條第2項所謂法定代理人不
    能行代理權，不僅指法律上不能（如經法院宣告停止其權利
    ）而言，並包括事實上之不能（如心神喪失、利害衝突等）
    在內（50年臺抗字第 187號判例意旨參照），而上開規定，
    於非訟事件亦有準用。本件聲請人係民國○○年○ 月○○日生，
    為未滿7 歲之未成年人，依前揭規定，並無非訟能力，本應
    由其法定代理人即生母郭家敏代為提出本件聲請。惟聲請人
    生母郭家敏與相對人於99年6月9日簽署離婚協議書時，約定
    聲請人之扶養、教育一切費用女方（郭家敏）負擔，有離婚
    協議書1 份在卷可稽，亦即聲請人之生母已免除相對人對聲
    請人之扶養義務，顯與聲請人利害衝突，而有事實上不能行
    使代理權之情形，而不能於本事件行使代理權；而聲請人之
    外祖母蘇桂菊於99年12月 9日具狀聲請選任其為聲請人請求
    相對人給付扶養費事件之特別代理人，核與前揭法文規定，
    尚無不合，應予准許。
乙、實體方面：
一、本件聲請意旨略以：相對人為聲請人即未成年子女鄭其燿（
    男、98年7 月29日生）之生父，相對人與聲請人之母即關係
    人郭家敏（原名郭怡偵，92年9 月25日更名）原為夫妻關係
    ，雙方於99年6月9日離婚，約定聲請人權利義務之行使及負
    擔由郭家敏任之；又相對人既為聲請人之父，依法對於未成
    年之聲請人仍負有扶養義務。惟相對人自與郭家敏離婚後從
    未給付聲請人扶養費用，因聲請人居住於臺中市，故以行政
    院主計處98年度每人每月平均消費支出新臺幣（下同）2 萬
    3185元作為聲請人扶養費之計算標準，應屬適宜。又聲請人
    雖尚年幼，除日常生活基本需求外，將來就學後，尚須參加
    課外學業補習，以增加競爭能力，聲請人亦有學習美術、英
    文等需求，故教育及養育等費用所費不貲；而觀諸郭家敏與
    相對人名下之財產、收入，可認相對人之經濟況顯較郭家敏
    為佳，且聲請人由郭家敏照顧，郭家敏必然付出較多之時間
    、精力，故郭家敏與相對人應依1比3之比例負擔聲請人之扶
    養費用，為此聲請人請求相對人應自起訴狀送達翌日即99年
    9 月28日起，至聲請人成年之日止，按月於每月10日，給付
    聲請人扶養費用1萬7389元（23185×3/4＝17389），如有遲
    誤一期履行，其後之給付視為亦已到期等語。
二、相對人則以：聲請人之生母郭家敏與相對人離婚時，即已約
    定聲請人之扶養費用由郭家敏獨自負擔，故相對人對聲請人
    並無扶養義務。另關於聲請人之扶養方法，相對人與郭家敏
    並未協議，亦未曾請求召開親屬會議，聲請人豈可片面決定
    扶養方法而請求相對人給付。又關於將來給付之訴，並無所
    謂一期未給付，視為全部到期之問題，聲請人之聲請，顯然
    無據。相對人每月僅願意給付聲請人扶養費用8000元，若郭
    家敏無力負擔聲請人之生活教育費用，應將聲請人權利義務
    ，改由相對人行使、負擔云云置辯。
三、按父母對於未成年之子女，有保護及教養之權利義務，民法
    第1084條第2 項定有明文，此所謂保護及教養之權利義務，
    包括扶養在內（最高法院92年度臺上字第 219號判決意旨參
    照）；且依民法第1116條之2、第1115條第3項之規定，父母
    離婚後，就其因保護及教養未成年子女所生之扶養義務，應
    不受影響，仍應各按其經濟能力，分擔義務。次按法院依民
    法第1055條之規定，為酌定、改定或變更時，得命交付子女
    、未行使或負擔權利義務之一方與未成年子女會面交往之方
    式與期間、給付扶養費、交付身分證明文件或其他財物，或
    命為相當之處分，並得訂定必要事項；前項扶養費之給付，
    法院得依聲請或依職權，命為一次給付或分期給付；分期給
    付遲誤一期履行者，其後之期間視為亦已到期，非訟事件法
    第127 條定有明文。復按扶養之方法，由當事人協議定之；
    不能協議時，由親屬會議定之，但扶養費之給付，當事人不
    能協議時，由法院定之，民法第1120條亦有明定。
四、聲請人主張相對人為其生父，相對人與聲請人之母即郭家敏
    於99年6月9日離婚，並約定聲請人權利義務之行使及負擔由
    郭家敏任之等情，業據聲請人提出戶籍謄本2 份為證，並為
    相對人所不爭執，堪信聲請人此部分主張為真實。
五、相對人雖以前詞置辯，惟查：
  (一)相對人抗辯伊與郭家敏離婚時，約定聲請人之扶養費用由郭
    家敏獨自負擔，故無須再給付聲請人扶養費用云云，固提出
    離婚協議書影本1 份為證，惟按離婚後父母對於未成年子女
    之扶養義務，係立於同一順位而按其資力負扶養義務，亦即
    父母因離婚不能任親權人時，未任親權一方之扶養義務不能
    免除；若父母約定由一方負扶養義務時，僅為父母內部間分
    擔之約定，該約定並不因此免除父母對未成年子女保護教養
    費用負擔之外部義務（最高法院96年度臺上字第1541號判決
    意旨參照）。基此，相對人與郭家敏縱於離婚協議書有前開
    約定，惟此約定僅拘束契約當事人及郭家敏及相對人，聲請
    人既非契約當事人，自不受拘束；況父母對子女之扶養義務
    ，乃屬純義務，係強制的、無償的、無對價之義務，任親權
    人之父或母，並無權利為子女拋棄受扶養之權利，故郭家敏
    與相對人關於離婚協議書之約定，聲請人自不受拘束，相對
    人前開抗辯，自不可取。
  (二)又按民法第1120條於97年1月7日經公布修正為「扶養之方法
    ，由當事人協議定之；不能協議時，由親屬會議定之。但扶
    養費之給付，當事人不能協議時，由法院定之。」亦即增列
    「扶養費之給付，當事人不能協議時，由法院定之」之但書
    規定，足見該法條修正後，當事人就扶養費之給付不能協議
    時，已無庸召集親屬會議定之，得逕行起訴請求法院予以裁
    判（最高法院97年度臺上字第181 號判決意旨參照）。查本
    件聲請人請求相對人給付扶養費，惟為相對人所拒，是以雙
    方就扶養費之給付，不能達成協議，昭昭甚明，故而聲請人
    未經召集親屬會議，而逕向相對人提出本件給付扶養費之聲
    請，依前揭說明，於法並無不合，相對人抗辯聲請人未先踐
    行召集親屬會議之法定程序，顯不合法云云，顯有誤會。
  (三)至於相對人辯稱若郭家敏無法負擔聲請人之扶養費，應改由
    其擔任聲請人之親權人云云，應屬改定子女親權事宜，倘郭
    家敏擔任擔任聲請人親權人期間，有符合改定親權人之法定
    要件，相對人自得另為聲請，而與本件給付扶養費事件無涉
    ，附此敘明。
  (四)綜上所述，相對人所辯，均無足採。聲請人請求相對人給付
    扶養費，自屬有據
六、關於郭家敏與相對人扶養聲請人所需支出之費用即其受扶養
    之程度，應按受扶養權利者即聲請人之需要，與負扶養義務
    者即關係人郭家敏與相對人之經濟能力及身分為適當之酌定
    （最高法院84年度臺上字第2888號判決意旨參照）；另關於
    相對人應負擔之扶養費數額，亦應依其與郭家敏之經濟能力
    分擔之。茲審酌：
  (一)未成年子女應受扶養之數額及父母應分擔之比例，固應依前
    揭標準定之，惟就具體個案言，父母就子女實際扶養費之支
    出，每因父母教養子女之觀念、子女之身體狀況、年齡、父
    母工作之變動、收入之增減、社會經濟環境之變化，而有不
    同，子女實際受扶養所需，亦理應隨時有變動之可能，實非
    法院為裁判時所能一一查明確定，是就現實層面言，本院僅
    能盡可能參諸客觀情事，酌定一具體數額作為標準。
  (二)徵之行政院主計處每年發布之「家庭收支調查報告」中，其
    支出項目涵括食衣住行育樂及保險等生活範圍，係目前較能
    正確反映國民生活水準之數據，且係不分成年人與未成年人
    一般日常生活之消費支出，並以聲請人居住之區域（臺中市
    ）所作成之家庭收支調查報告內容為標準，應屬客觀可採。
    而觀諸前揭家庭收支調查報告所載以聲請人居住地域之臺中
    市市民，98年度每人每月消費支出為2萬3185元（元以下4捨
    5 入）。而郭家敏為國立中興大學會計系畢業，目前因照顧
    聲請人無工作，名下有房屋1筆、土地2筆、汽車1 輛（西元
    2000年出廠），財產總額為 147萬3495元，98年度所得給付
    總額為45萬 484元，97年度所得給付總額為43萬3221元，96
    年度所得給付總額為74萬343元，債務有房屋貸款約250萬元
    ；相對人為則親民技術學院機械系畢業，99年10月1 日以前
    為三富輪胎商行之負責人（現負責人為其父鄭培），每月
    有租金收入3萬元，名下有房屋1筆、土地7筆、投資1筆，財
    產總額為493萬9780元，98年度所得給付總額為25萬2320元
    ，97年度所得給付總額為70萬1568元，96年度所得給付總額
    為57萬7002元，並無負債，在三富輪胎商行工作至99年11月
    止，另擔任其他公司之技術指導，每月報酬約1萬元等事實
    ，除據雙方陳明外，並有聲請人提出之商業登記公示資料查
    詢明細1份附卷可證，且有本院依職權調取之稅務電子閘門
    財產所得調件明細表2件在卷可佐，則衡諸雙方之身分地位
    及經濟能力，以前揭家庭收支調查報告內容作為其等扶養鄭
    其燿所需之標準，亦即每月2萬3185元，當無過高或過低之
    處。再參以郭家敏及相對人分別為69年1月24日、71年1月27
    日生，均正值壯年，雖郭家敏現因照顧聲請人而無工作、相
    對人則因本件訴訟致辭去在其父所經營輪胎行之工作，然其
    2人皆有工作能力，允無疑義；另觀諸前開郭家敏與相對人
    之財產價值及收入狀況，相對人之經濟能力顯較郭家敏為佳
    ，兼衡諸日後聲請人由郭家敏實際負責生活照顧及支出生活
    費用，郭家敏所付出之勞力亦非不能評價為扶養費之一部，
    是本院認郭家敏與相對人應依1比2之比例分擔子女之扶養費
    用，亦即聲請人對於相對人所得請求之扶養費用以每月1萬
    5457元（計算方式：23185÷3×2＝15457，元以下四捨五入
    ）為適當。聲請人逾此數額之請求，則無理由，惟此部分屬
    子女權利義務行使或負擔之內容，本院自得依職權審酌，不
    受當事人聲明之拘束，自不生其餘聲請駁回之問題。又聲請
    人雖請求相對人給付扶養費之始期為自聲請狀（誤載為起訴
    狀）繕本送達翌日即99年9月28日起，惟本院認為免日後爭
    議，相對人給付聲請人扶養費之始期應定為本裁定確定之日
    起，較為妥當。
七、按扶養費乃維持受扶養權利人生活所需之費用，其費用之需
    求係陸續發生，而在行使負擔子女權利義務之一方，其支出
    亦屬繼續性之給付，並非一次給付；但如父母之一方或雙方
    過去即有惡意不給付之行為，可預見其將來有到期不履行之
    虞，則例外採用一次給付之方式，應較符合其債務之本旨。
    是本件自仍應以分期給付為原則，而本件除無其他特別情事
    足資證明有命扶養義務人一次給付之必要外，命扶養義務人
    一次給付鉅額之扶養費用總數亦不可能，是聲請人請求相對
    人分期給付其等之扶養費用，為有理由。又為恐日後相對人
    有拒絕或拖欠扶養費，而不利子女之利益，爰依非訟事件法
    第127條第2項之規定，併諭知如相對人遲誤一期履行，其後
    之給付視為亦已到期，以確保聲請人受扶養之權利，爰裁定
    如主文第1項所示。
八、依非訟事件法第140條之1第3項、第122條第3 項前段，裁定
    如主文。
中    華    民    國    100    年    1    月     6    日
                  家事法庭    法  官  郭妙俐
以上正本係照原本作成。
如對本裁定抗告，須於裁定送達後10日之不變期間內，向本院提
出抗告狀，並繳納抗告費新臺幣1,000元
中    華    民    國    100    年    1    月     6    日
                              書記官  魏宏銘